【裁判字號】    92,上訴,1654
【裁判日期】    921030
【裁判案由】    偽造文書等
【裁判全文】
臺灣高等法院臺中分院刑事判決                  九十二年度上訴字第一六五四號
    上  訴  人
    即  被  告  甲○○
右上訴人因偽造文書等案件，不服臺灣彰化地方法院九十二年度訴字第五六六號中華
民國九十二年七月十五日第一審判決（起訴案號：臺灣彰化地方法院檢察署九十一年
度偵字第八五四一號），提起上訴，本院判決如左：
    主      文
上訴駁回。
    事      實
一、甲○○因經濟不佳，於民國八十七年十月五日，自任會首招募合會，每會每月會
    款為新台幣（下同）二萬元，採內標制，共二十五會，約定每月五日在彰化縣埤
    頭鄉「大湖國小」之教職員辦公室內開標，竟意圖為自己不法之所有，並基於概
    括犯意之聯絡，先是冒用黃金康之名義參加上開合會，使各該會員陷於錯誤，誤
    認黃金康為會員，而於八十七年十月五日繳交俗稱「會頭金」，扣除會頭甲○○
    、被冒名之黃金康二人未繳費，共計繳交四十六萬元予甲○○。甲○○收取「會
    頭金」後，復承前揭概括犯意，先後於第二、三會，即同年十一月五日、同年十
    二月五日，在上開處所開標時，連續冒用會員陳進豐及黃金康之名義，並偽簽渠
    等之姓名並各偽填競標利息金額三千二百元、三千三百元於空白紙上，且於開標
    時持上開偽造的標單參與競標而得標，足生損害於陳進豐、黃金康及其他會員，
    並向當次活會之會員詐稱係由陳進豐、黃金康得標（向陳進豐則詐稱係由他人得
    標），或在活會會員未詢問何人得標之情形下，利用會員誤認必有人得標之想法
    ，而仍向之收取會款，致當次活會會員不疑有他而陷於錯誤，誤認係上開被冒標
    人得標，而分別繳付會款予甲○○，以此手段分別詐得活會會員會款三十八萬四
    千一百元、三十八萬六千四百元，合計七十七萬零五百元，加計前述「會頭金」
    四十六萬元，共計詐得一百二十三萬零五百元，足生損害於乙○○等人。迄至八
    十七年十二月間，經活會會員乙○○察覺有異，因而查知上情。
二、案經乙○○、丁○○訴由臺灣彰化地方法院檢察署檢察官偵查起訴。
    理      由
一、訊據上訴人即被告甲○○固坦承有以黃金康之名義參加合會並標會，惟矢口否認
    有上開犯行，並辯稱：因伊用黃金康之名義跟會，但會款均係伊繳納，因為沒有
    法律常識，標會時就寫標單，並沒有冒標，也不是我要得標云云。經查：
  (一)前揭犯罪事實，業據告訴人乙○○、丁○○於偵查中指訴明確，且證人即被告之
    妹婿黃金康於偵查、原審均證稱：對於參加上開合會一事，均不知情等語（見他
    字第一○六六號第三二頁背面、第三三頁），核與被告於本院審理時供稱確實未
    經證人黃金康同意等語相符，故被告未經黃金康同意，冒用黃金康名義參加合會
    並標會之上開事實應堪認定。
  (二)又證人陳進豐於偵查及原審均證述：被告並未照會他，要他只參加一會，伊計參
    加二會，均未投標，因為發現被告冒標情形，其中一會由被告承受，另一會由乙
    ○○承擔等語（見他字第一○六六號卷第一六至一七頁、二五頁背面、原審卷第
    二七頁），亦核與被告於原審坦承發給會員名單上確實記載陳進豐兩會等語及於
    本院坦承有標得陳進豐名義一會之會款等語（見原審卷第十九頁、本院卷第十七
    頁）相符，故被告以陳進豐名義標得會款等情亦堪認定。被告雖辯稱陳進豐名義
    之一會合會已讓給被告之友人洪文鑑，並有照會陳進豐云云，惟查：(1)證人陳進
    豐堅詞否認被告對其有照會此事，(2)被告於原審所稱：陳進豐的那一會讓給洪文
    鑑，後來洪文鑑又說不要，才由伊承擔下來云云，前後說辭矛盾，故被告上開辯
    詞顯不足採信。
  (三)按冒用他人名義書寫標單，冒標他人之互助會，茍標單上除書寫被冒標者之姓名
    ，及欲標取會款所出利息之金額外，並書有「標單」之意旨，而就文義內容之本
    身，使人一見即知係投標會款之標單，則該標單固係刑法第二百十條所稱之私文
    書；惟如僅在紙上書寫被冒標者之姓名及所出利息之金額，就其內容本身並不足
    以獨立表示一定用意之證明，如非依民間互助會之習慣，尚無從認定其上之文字
    ，係用以表示該名義人願出所書金額之利息以標取互助會會款之證明，則非刑法
    第二百十條所規定之私文書，而係同法第二百二十條以文書論之準私文書，此有
    最高法院八十九年台上字第七一九九號判決可資參考。本件被告於白紙上書寫投
    標會員姓名及標金，上開標單上並無其他足資令人立即辨識上開文書即為標單之
    意旨，必須依民間互助會之習慣，始能用以表示該名義人願出所書金額之利息以
    標取互助會會款之證明，故應係刑法第二百二十條規定之準私文書。被告復持偽
    造之上開準私文書參與競標，其行使偽造準私文書之犯行亦堪認定。此外，復有
    合會單影本一份附卷可參，從而事證明確，被告上開犯行應堪認定。被告於曾於
    本院調查時聲請傳喚證人林素珍，欲證明其僅有在標單上填寫金額，並未填寫投
    標人姓名云云，惟經本院質之未寫姓名如何確認何人投標後，被告已改稱確實有
    填寫姓名無訛，故上開證人顯無傳喚之必要，附此敘明。
二、核被告所為，係犯刑法第二百十六條、第二百二十條第一項、第二百十條之行使
    偽造準私文書罪及同法第三百三十九條第一項之詐欺取財罪。被告於標單上偽造
    投標人署押為偽造準私文書之階段行為；偽造準私文書之低度行為，復為行使之
    高度行為所吸收，均不另論罪。又被告每一冒標行為，均侵害數個活會會員之法
    益，為想像競合犯，應從一重處斷。被告先後多次行使偽造準私文書之行為、詐
    欺行為，均時間緊接，所犯罪名相同，顯係出於概括之犯意為之，均為連續犯，
    爰依刑法第五十六條之規定分別以一罪論，並加重其刑。被告所犯上開行使偽造
    準私文書及詐欺取財二罪間，有方法結果之牽連關係，依刑法第五十五條之規定
    ，應從較重之行使偽造準私文書處斷。原審判決依刑法第五十六條、第二百十六
    條、第二百十條、第二百二十條第一項、第三百三十九條第一項、第五十五條、
    第四十一條第一項前段，罰金罰鍰提高標準條例第一條前段、第二條之規定，並
    審酌被告利用與會之合會會員對其有一定之信任，竟僅為一己生活經濟狀況之不
    順遂，冒標會款、所生之危害、至今尚未依照和解之條件履行之犯後態度等一切
    情狀，量處被告有期徒刑五月，並諭知易科罰金之折算標準，另敘明被告二次所
    偽造之標單，並未扣案，且於標會後均已撕毀、滅失，故不予宣告沒收等情，核
    其認事用法，並無不當，被告上訴否認犯罪為無理由，應予駁回。
三、據上論斷，應依刑事訴訟法第三百六十八條，判決如主文。
本案經檢察官丙○○到庭執行職務。
中      華      民      國      九十二     年     十      月    三十    日
                                  臺灣高等法院臺中分院刑事第八庭
                                        審判長法  官  羅  得  村
                                              法  官  黃  文  進
                                              法  官  陳  毓  秀
右正本證明與原本無異。
如不服本判決應於收受送達後十日內向本院提出上訴書狀，其未敘述上訴之理由者並
得於提起上訴後十日內向本院補提理由書（均須按他造當事人之人數附繕本）。
                                              書記官  吳  宗  玲
中      華      民      國      九十二     年     十      月   三十一   日
附錄本案論罪科刑法條全文
刑法第二百十六條：
行使第二百十條至第二百十五條之文書者，依偽造、變造文書或登載不實事項或使登
載不實事項之規定處斷。
刑法第二百十條：
偽造、變造私文書，足以生損害於公眾或他人者，處五年以下有期徒刑。
刑法第二百二十條第一項：
在紙上或物品上之文字、符號、圖畫、照像，依習慣或特約，足以為表示其用意之證
明者，關於本章及本章以外各罪，以文書論。
                                                                        Ｉ


司法院資訊處製作；財團法人民間司法改革基金會備份。
